【裁判字號】    98,上易,1853
【裁判日期】    981202
【裁判案由】    毒品危害防制條例
【裁判全文】
臺灣高等法院臺中分院刑事判決        98年度上易字第1853號
上  訴  人  臺灣彰化地方法院檢察署檢察官
被      告  甲○○
                    國民
上列上訴人因被告違反毒品危害防治條例案件，不服臺灣彰化地
方法院98年度易字第1158號中華民國98年10月30日第一審判決（
起訴案號：臺灣彰化地方法院檢察署98年度毒偵字第1119號），
提起上訴，本院判決如下：
    主  文
原判決撤銷，發回臺灣彰化地方法院。
    理  由
一、上訴意旨略以：按「初犯，經觀察、勒戒或強制戒治後，應
    為不起訴處分或不付審理之裁定；經觀察、勒戒或強制戒治
    執行完畢釋放後，五年內再犯者，因其再犯率甚高，原實施
    之觀察、勒戒及強制戒治既已無法收其實效，爰依法追訴或
    裁定交付審理」（後略）觀之上開說明，顯僅著眼於被告於
    初犯經觀察、勒戒或強制戒治後五年內再犯，原勒戒或戒治
    對被告並無效果，縱再次施以觀察、勒戒，亦屬徒勞，故應
    依法追訴（最高法院97年第五次刑事庭會議決議）。又按毒
    品危害防制條例於民國92年7月9日修正公布，自93年1月9日
    施行，刪除二犯及三犯之規定，一改修法前繁雜之處遇程序
    ，並認施用毒品者係屬病患性犯人，以觀察、勒戒戒除其身
    癮，並以強制戒治去除其心癮。其中第20條、第23條將施用
    毒品之刑事處遇程序，區分為「初犯」及「五年內再犯」、
    「五年後再犯」。依其立法理由之說明：「初犯」，經觀察
    、勒戒或強制戒治後，應為不起訴處分或不付審理之裁定；
    經觀察、勒戒或強制戒治執行完畢釋放後，「五年內再犯」
    者，因其再犯率甚高，原實施之觀察、勒戒及強制戒治既已
    無法收其實效，爰依法追訴或裁定交付審理。至觀察、勒戒
    或強制戒治執行完畢釋放後，「五年後再犯」者，前所實施
    之觀察、勒戒或強制戒治已足以遮斷其施用毒品之毒癮，為
    期自新及協助其斷除毒癮，仍適用「初犯」規定，先經觀察
    、勒戒或強制戒治之程序。從而依該次修正後之規定，僅限
    於「初犯」及「五年後再犯」二種情形，始應先經觀察、勒
    戒或強制戒治之程序。倘被告前於五年內已再犯，縱其第三
    次（或第三次以上）再度施用毒品之時間，在初犯或前次再
    犯經觀察、勒戒或強制戒治執行完畢釋放五年以後，已不合
    於「五年後再犯」之規定，且因前已於「五年內再犯」，顯
    見其再犯率甚高，原實施觀察、勒戒或強制戒治，已無法收
    其實效，即應依該條例第10條處罰，不因其再犯之處遇僅受
    觀察、勒戒之執行，未經起訴處罰而有異（最高法院97年度
    臺非字第406號判決意旨參照）。本件被告甲○○曾於92年
    間，因施用毒品案件，經臺灣臺中地方法院裁定令入勒戒處
    所施以觀察、勒戒，因無繼續施用毒品傾向，於92年7月30
    日釋放，經臺灣臺中地方法院檢察署檢察官以92年度毒偵字
    第1118號為不起訴處分確定；又因施用毒品案件，經臺灣臺
    中地方法院裁定令入勒戒處所施以觀察、勒戒，亦認無繼續
    施用毒品傾向，於93年1月14日釋放，經臺灣臺中地方法院
    檢察署檢察官以92年度毒偵字第2815號為不起訴處分確定等
    情，有臺灣高等法院被告前案紀錄表、臺灣彰化地方法院檢
    察署刑案資料查註紀錄表在卷可按。本案被告復於98年2月
    27日或前四日內之某時，在不詳處所，施用第二級毒品MDMA
    一次之犯行，距上開觀察、勒戒執行完畢釋放，已逾五年，
    但因其前已在初犯釋放以後五年內在犯，依上開說明，此施
    用第二級毒品行為，與單純之初犯釋放以後「五年後再犯」
    之情形有別，且因其前已於五年內再犯，此次施用毒品，顯
    見其犯罪率甚高，原實施觀察、勒戒或強制戒治，已無法收
    其實效，是本件原審認被告應先行聲請法院裁定觀察、勒戒
    ，似有誤會。
二、原判決意旨略以：被告甲○○曾於92年間，因施用毒品案件
    ，經臺灣臺中地方法院裁定令入勒戒處所施以觀察、勒戒，
    因無繼續施用毒品傾向，於92年7月30日釋放，經臺灣臺中
    地方法院檢察署檢察官以92年度毒偵字第1118號為不起訴處
    分確定；又因施用毒品案件，經臺灣臺中地方法院裁定令入
    勒戒處所施以觀察、勒戒，因無繼續施用毒品傾向，於93年
    1月14日釋放，經臺灣臺中地方法院檢察署檢察官以92年度
    毒偵字第2815號為不起訴處分確定等情，有臺灣高等法院被
    告前案紀錄表、臺灣彰化地方法院檢察署刑案資料查註紀錄
    表在卷可按。本案起訴被告復於98年2月27日或前四日內之
    某時，在不詳處所，施用第二級毒品MDMA一次之犯行，距上
    開觀察、勒戒執行完畢釋放，已逾五年，顯見前所實施之觀
    察已足以遮斷其施用毒品之癮，為期自新及協助其斷除毒癮
    。再者，被告於92年間施用毒品案件，均未曾『追訴處罰（
    即未曾起訴）』，即與上揭最高法院97年度第五次刑事庭會
    議決議所指之被告於五年內已再犯，經『依法追訴處罰』，
    縱其第三次（或第三次以上）再度施用毒品之時間，在初犯
    經觀察、勒戒或強制戒治執行完畢釋放五年以後，已不合於
    「五年後再犯」之情形有異，是本件無從適用毒品危害防制
    條例第23條第2項規定，而應回歸同法第20條第1項規定適用
    。綜上所述，本件被告係於前次觀察、勒戒執行完畢釋放後
    ，五年後再犯本案毒品危害防制條例第10條第2項之施用第
    二級毒品罪，依現行毒品危害防制條例第20條第3項、第1項
    、第2項規定，自應由檢察官先就本案施用毒品犯行聲請法
    院裁定送觀察、勒戒；再依觀察、勒戒之結果，視有無繼續
    施用之傾向，分別為不起訴處分或聲請法院裁定令入戒治處
    所施以強制戒治期滿後再為不起訴處分；而經此觀察、勒戒
    或強制戒治執行完畢釋放後，五年內再犯第10條之罪者，方
    得由檢察官依法追訴。惟本案檢察官並未依前開規定先行聲
    請法院裁定將被告送觀察、勒戒等之程序，遽將被告提起公
    訴，揆諸前開說明，其起訴程序顯屬違背規定，爰不經言詞
    辯論，逕為不受理之判決。
三、經查：
  (一)按毒品危害防制條例於92年7月9日修正公布，自93年1月9日
    施行，其中第20條、第23條將施用毒品之刑事處遇程序，區
    分為「初犯」、「五年內再犯」及「五年後再犯」。依其立
    法理由之說明：「初犯」，經觀察、勒戒或強制戒治後，應
    為不起訴處分或不付審理之裁定；經觀察、勒戒或強制戒治
    執行完畢釋放後，「五年內再犯」者，因其再犯率甚高，原
    實施之觀察、勒戒及強制戒治既已無法收其實效，爰依法追
    訴或裁定交付審理。至於經觀察、勒戒或強制戒治執行完畢
    釋放後，「五年後再犯」者，前所實施之觀察、勒戒或強制
    戒治已足以遮斷其施用毒品之毒癮，為期自新及協助其斷除
    毒癮，仍適用「初犯」規定，先經觀察、勒戒或強制戒治之
    程序。從而依修正後之規定，僅限於「初犯」及「五年後再
    犯」二種情形，始應先經觀察、勒戒或強制戒治程序。倘被
    告於五年內再犯，經依法追訴處罰，縱其第三次（或第三次
    以上）再度施用毒品之時間，在初犯經觀察、勒戒或強制戒
    治執行完畢釋放五年以後，已不合於「五年後再犯」之規定
    ，且因已於「五年內再犯」，顯見其再犯率甚高，原實施觀
    察、勒戒或強制戒治，已無法收其實效，即應依該條例第10
    條處罰（最高法院97年度第五次刑事庭會議決議、97年度臺
    非字第528號判決參照）。本件被告第二次犯施用毒品係於
    初犯後，「五年內再犯」，且經檢察官予以不起訴處分，則
    其於97年9月1日復犯施用毒品罪，即非屬上揭條例第20條第
    3項所定「五年後再犯」之情形，自應由檢察官依同條例第
    23條第2項規定追訴，目前為實務之最新見解（98年法律座
    談會刑事類第18號意旨參照），亦為最高法院97年度臺非字
    第342號、第540號判決、98年度臺非字第211號判決所採之
    相同見解。
  (二)又最高法院97年度第五次刑事庭會議決議之背景，係針對臺
    灣高等法院暨所屬法院96年法律座談會刑事類提案第17號進
    行討論，其議題設定為毒品危害防制條例於92年7月9日修正
    公布，自93年1月9日施行，被告於毒品危害防制條例修正前
    ，初犯施用毒品罪，又於五年內第二次再犯，經依修正前毒
    品危害防制條例規定，追訴處罰同時並施以強制戒治，嗣於
    毒品危害防制條例修正公布並施行後，於第二次強制戒治期
    滿五年後，第三次再犯施用毒品罪，被告是否應依毒品危害
    防制條例第10條規定處罰。簡言之，最高法院上開決議並未
    限定決議之適用範圍為「初犯」、「再犯」均於93年1月9日
    修正規定施行以後發生者為要件。故倘被告施用第一、二級
    毒品時間距離初犯已逾五年，且初犯後五年內又再犯施用一
    、二級毒品案件，即與單純「五年後再犯」之情形有別，檢
    察官自應依毒品危害防制條例第23條第2項規定逕行提起公
    訴。
  (三)查被告甲○○於98年2月27日下午14時30分許，所犯施用第
    二級毒品MDMA之案件，距初犯及二犯之觀察、勒戒執行完畢
    釋放之時間92年7月30日及93年1月14日，均已逾五年，依上
    開最高法院97年度第五次刑事庭會議決議及98年法律座談會
    刑事類第18號意旨之法律見解，被告甲○○在初犯經觀察、
    勒戒執行完畢釋放後五年內已再犯施用毒品案件，即與單純
    之初犯釋放以後「五年後再犯」之情形有別，且因其前已於
    「五年內再犯」，此次為第三次施用毒品，顯見其再犯率甚
    高，原實施觀察、勒戒或強制戒治，已無法收其實效，而無
    五年戒斷期之存在，自無毒品危害防制條例第20條第3項之
    適用，不需再重新施予觀察勒戒或強制戒治之處遇程序，而
    應由檢察官逕行起訴，是原審法院誤為不受理判決，自有可
    議。
  (四)綜上所述，檢察官提起上訴，認為原審誤為不受理判決，不
    符最高法院97年第五次刑事庭會議決議意旨，應屬有憑，為
    有理由，應由本院將原判決撤銷，且為維護被告審級之利益
    ，爰併發回原審法院更為適法之裁判，並不經言詞辯論為之
    。
據上論結，應依刑事訴訟法第369條第1項但書、第372條，判決
如主文。
中    華    民    國    98    年    12    月    2     日
            刑事第三庭    審判長法  官  王  增  瑜
                                法  官  吳  進  發
                                法  官  梁  堯  銘
以上正本證明與原本無異。
不得上訴。
                                書記官  陳  玫  伶
中    華    民    國    98    年    12    月    2     日


司法院資訊處製作；財團法人民間司法改革基金會備份。
